【裁判字號】    89,易,3061
【裁判日期】    900511
【裁判案由】    詐欺
【裁判全文】
臺灣高雄地方法院刑事判決                         八十九年易字第三○六一號
    公  訴  人  臺灣高雄地方法院檢察署檢察官
    被      告  丁○○
                甲  ○
    右  一  人
    選任辯護人  周俊源
右列被告等因詐欺案件，經檢察官提起公訴（八十九年度偵字第七二九二號），本院
判決如左：
    主  文
丁○○、甲○均無罪。
    理  由
一、公訴意旨略以：被告甲○與丁○○係母子關係，二人明知無支付大筆貨款之能力
    ，仍意圖為自己不法之所有，於民國八十八年十一月間，共同前往屏東縣林邊鄉
    ○○段五八○、五八一號土地上由告訴人乙○○及丙○○二人共同經營之養殖場
    ，向告訴人二人佯稱從事魚貨買賣生意，欲買進大量魚貨，交付之支票必可兌現
    云云，致告訴人二人陷於錯誤而交付價值新臺幣（下同）八十萬一千三百元之紅
    杉魚（共一萬四千四百零四斤），被告丁○○等二人即交付由被告甲○所簽發，
    發票日各為八十八年十二月三十一日及八十九一月十日，面額四十四萬二千一百
    元及三十五萬九千二百元之支票二紙，憑為支付貨款。嗣該二紙支票屆期後，均
    遭銀行拒絕付款，告訴人始知受騙，因而認為被告丁○○及甲○共同涉犯刑法第
    三百三十九條第一項之詐欺取財罪嫌等語。
二、按犯罪事實應依證據認定之，無證據不得推定其犯罪事實；又不能證明被告犯罪
    者，應諭知無罪之判決，刑事訴訟法第一百五十四條、第三百零一條第一項分別
    定有明文。次按認定不利於被告之事實，須依積極證據，苟積極證據不足為不利
    於被告事實之認定，即應為有利於被告之認定，更不必有何有利之證據。另告訴
    人之指訴，係以使被告受刑事訴追為目的，是其陳述是否與事實相符，仍應調查
    其他證據以資審認。且刑法第三百三十九條第一項詐欺罪之成立，以意圖為自己
    或第三人不法之所有，以詐術使人陷於錯誤，而將本人或第三人之物交付為要件
    。所謂以詐術使人交付，必須被詐欺人因其詐術而陷於錯誤，若所用之方法不能
    認為詐術，亦不致使人陷於錯誤，即不構成該罪，最高法院分別著有三十年上字
    第八一六號、五十二年臺上字第一三ＯＯ號及四十六年臺上字第二六Ｏ號判例足
    資參照。
三、本件公訴意旨認被告丁○○及甲○共同涉犯詐欺取財罪嫌，無非以告訴人乙○○
    之指訴，以被告甲○名義所簽發之支票二紙，被告甲○所辯係遭他人欠款之詞，
    並無法舉證以實其說，及被告丁○○逃匿避債等情為其論據。訊據被告丁○○及
    甲○固直承確有與告訴人交易上揭價額魚貨，所簽發之支票並未兌現之事實非虛
    ，惟則堅決否認有任何詐欺犯行，被告丁○○辯稱：伊在與告訴人交易魚貨時，
    資力狀況還好，支付八十餘萬之貨款絕對沒有問題，是因為後來有一名香港商人
    黎日祥積欠伊約六、七百萬元到期未還，再加上伊本身魚貨出問題後，向他人借
    款三百萬元，事後被債權人提領殆盡，始無法給付票面金額予告訴人，伊並無詐
    欺之意等語；而被告甲○則以：伊過去曾與告訴人交易過魚貨，至少有讓告訴人
    領取一百萬元之貨款，伊雖與被告丁○○共同經營魚貨銷售業，業務方面由伊負
    責，但財務方面均由被告丁○○處理，伊並不識字故根本未經手簽發支票事宜，
    是因為事後有人向伊索債，始知悉被告丁○○已簽發鉅額支票被他人提領一空，
    故無法給付票款予告訴人，伊並無詐欺告訴人等語置辯。經查：
（一）本件被告丁○○確有在被告甲○之授意下，於八十八年十一月間，前往右述告
      訴人二人所經營之養殖場，購買價值八十萬一千三百元之紅杉魚（共一萬四千
      四百零四斤），嗣於同年十二月十日交付由被告甲○所簽發，發票日各為八十
      八年十二月三十一日及八十九一月十日，面額四十四萬二千一百元及三十五萬
      九千二百元之支票二紙，憑為支付貨款。嗣該二紙支票經告訴人分別於到期屆
      至，即八十九年一月四日及一月十日提示後，均遭銀行拒絕付款等事實，業據
      告訴人指訴歷歷，且為被告直承此情非虛，並有支票及退票理由單各二紙附卷
      可稽，故上開事實應堪認定。
（二）至於被告先前與告訴人是否曾有交易之紀錄，訊之告訴人乙○○則陳：先前從
      未與被告交易過云云，惟由卷附以被告甲○名義簽發，發票日為八十八年六月
      五日，面額為三十四萬一千九百九十元之支票背面，確有告訴人丙○○之背書
      ，而另一紙發票日為同年八月三十日，面額為三十五萬四千六百元之支票，業
      據告訴人提示獲得兌領之情，亦經告訴人丙○○不否認確曾兌現該紙支票無誤
      ，足證被告甲○辯稱曾向告訴人銀貨兩訖之詞，要非虛妄，從而告訴人丙○○
      此項指訴，即與事證未符，從而告訴人之指訴，能否遽予盡採，即非無疑。益
      可知被告係實際向告訴人購買魚貨，並非以訛稱欲購買魚貨，蓄意欺詐之事實
      。
（三）至於被告甲○於臺灣銀行岡山分行所開立之○三九八○八號支票存款帳戶，其
      資金往來情形，於八十八年十月間全月份之資金統計共存入一千六百二十萬七
      千二百二十四元，支出一千六百二十萬一千九百零六元，於八十八年十一月間
      全月份之資金統計共存入一千七百七十六萬七千四百九十三元，支出一千七百
      七十六萬八千三百九十八元，於八十八年十二月間共存入二千六百五十五萬四
      千九百七十元，支出二千六百五十五萬七千八百零五元，甚至於八十九年一月
      初，尚存入一百三十三萬七千八百三十五元之事實，此有該銀行以八九岡營字
      第三○五八號函及其附件之支票存款分戶明細表存卷可參。故由被告二人與告
      訴人於八十八年十一月間訂購魚貨時，被告甲○上開帳戶內，尚有一千七百七
      十餘萬元之資金存提紀錄，嗣至被告丁○○於同年十二月十日交付前揭二紙支
      票時，被告甲○該帳戶內尚有二千六百餘萬元之資金存提紀錄，在告訴人所執
      上開支票提示日前，尚有一百三十三萬餘元之款項匯入，均足證被告丁○○所
      辯於與告訴人交易之初，資力狀況尚佳之詞，洵屬有據，從而告訴人指摘被告
      二人並無支付大筆貨款能力云云，顯有誤會。
（四）被告既於與告訴人交易之初及交付支票時，尚具有給付貨款之能力，且參諸告
      訴人乙○○所陳：因為交易慣例都是開支票，所以伊會同意先交貨後再簽發支
      票，票期不一定多久，是視其信用而定的等語，佐以前述告訴人曾兌領被告甲○所簽發支票之事實，足證被告與告訴人間之交易慣例，皆以先取魚貨後，再
      簽發支票之方式運作，故就雙方此次魚貨之交易而言，與渠等先前之交易習慣
      並不相悖，而在當事人間依一般社會經驗，原須承擔具有信用風險之票據交易
      ，對於事後票據不獲支付之結果，屬告訴人可得預見之不利益，苟無積極證據
      足證被告於簽發支票時已有不能付款之預見，尚不能以被告簽發支票支付魚貨
      款之行為，遽認係施以詐術。雖被告丁○○所辯無法給付支票及事後避債之原
      因，被告甲○所述未參與簽發本件支票之詞，皆未舉證以實其說，惟在別無其
      他積極證據，足以證明其二人自始即有不法所有之意圖，及施用詐術取得告訴
      人之魚貨等事實之下，尚難遽予推論其等確有詐欺取財之犯行。
（五）民事債務當事人間，若有未依債務本旨履行之情形，在一般經驗而言，原因非
      一；其因不可歸責之事由無法給付，或因合法取得對抗他造主張之抗辯而拒絕
      給付，甚至於債之關係成立後，始行惡意遲延給付，皆有可能，非必自始出於
      無意給付之詐欺犯罪一端。又刑事被告依法不負自證無罪之義務，故在別無積
      極證據之情形下，自難以被告債務不履行之狀態，推定被告自始即有不法所有
      之犯意之事實。此外本院復查無其他積極證據足資證明被告犯罪，揆諸前揭說
      明，不能證明被告犯罪，依法自應為被告無罪之諭知。
據上論斷，應依刑事訴訟法第三百零一條第一項，判決如主文。
中      華      民      國      九十      年      五      月    十一    日
                                臺灣高雄地方法院刑事第二庭
                                      法  官    李代昌
右正本證明與原本無異。
如不服本判決，應於判決送達後十日內，向本院提出上訴狀。
                                      書記官    吳月華
中      華      民      國      九十      年      五      月    十四   日


司法院資訊處製作；財團法人民間司法改革基金會備份。
